【裁判字號】    93,訴,1392
【裁判日期】    950113
【裁判案由】    清償債務
【裁判全文】
臺灣臺南地方法院民事判決              93年度訴字第1392號
原      告  丙○○
訴訟代理人  蘇新竹律師
            張清富律師
被      告  甲○○
訴訟代理人  許雅芬律師
上列當事人間請求清償債務事件，經本院於民國94年12月29日言
詞辯論終結，判決如下：
    主  文
被告應給付原告新臺幣壹佰拾捌萬捌仟壹佰捌拾捌元，及自九
十三年二月七日起至清償日止，按年息百分之五計算之利息。
原告其餘之訴駁回。
訴訟費用由被告十分之八，餘由原告負擔。
本判決第一項於原告以新臺幣肆拾陸萬仟元為被告供擔保後，
得假執行。但被告如於執行標的物拍賣、變賣前，以新臺幣壹佰
拾捌萬捌仟壹佰捌拾捌元為原告預供擔保後，得免為假執行。
原告其餘假執行之聲請駁回。
    事  實
甲、原告方面：
一、聲明：
  (一)被告應給付原告新臺幣（下同）1,710,041元，及自民國93
    年2月7日起至清償日止，依年息百分之5計算之利息。
  (二)願供擔保請准宣告假執行。
二、陳述：
  (一)緣訴外人黃清池於90年間邀同兩造為其連帶保證人，向臺南
    縣鹽水鎮農會借款4,750,000元（下稱系爭借款），原告除
    擔任系爭借款之連帶保證人外，並提供其所有坐落臺南縣鹽
    水鎮○○段舊營小段884地號土地及其上同段172建號建物（
    門牌號碼：臺南縣鹽水鎮舊營1之7號）作為系爭借款之擔保
    ，並設定本金最高限額6,500,000元之抵押權與臺南縣鹽水
    鎮農會。
  (二)嗣因訴外人黃清池未能清償貸款，致原告所有之上開擔保土
    地及建物為債權人臺南縣鹽水農會查封拍賣，拍定金額為3,
    646,000元；另一筆未提供擔保之未保存登記建物亦被查封
    拍賣，拍定金額為564,000元，上開兩筆不動產共清償訴外
    人黃清池之債權人臺南縣鹽水鎮農會3,420,082元。
  (三)按民法第281條規定，連帶債務中之一人，因清償致他債務
    人同免責任者，得向他債務人請求償還各自分擔之部分，並
    自免責時起之利息。前項情形，求償權人於求償範圍內，承
    受債權人之權利。又數人負同一債務或有同一債權，而其給
    付可分者，除法律另有規定或契約另有訂定外，應平均分擔
    ，民法第271條亦有規定。兩造同為訴外人黃清池之連帶保
    證人，並由原告代黃清池清償借款3,420,082元，依法自可
    請求同為連帶保證人之被告平均分擔上開金額1,710,041元
    ，並支付自清償時起之利息。
  (四)對被告抗辯所為之陳述：
  1.原告就訴外人黃清池之借款債務，雖同時提供不動產設定抵
    押權為擔保，但仍應得對被告行使求償權：
  (1)民法第879條係規定抵押物由第三人提供之「物上保證人」
    對債務人之求償權，本件兩造均擔任訴外人黃清池之連帶保
    證人，與民法第879條規定之情形並不相同。
  (2)原告雖另提供不動產供訴外人黃清池設定抵押權與臺南縣鹽
    水鎮農會，但兩造仍均為連帶保證人，原告提供之抵押物確
    經拍賣以清償訴外人黃清池之債務，足見原告有清償，而擔
    任連帶保證人之被告亦因原告之清償，致同免責任，原告自
    得依民法第281條規定向被告求償。
  (3)債權人臺南縣鹽水鎮農會據以強制執行之執行名義為本院90
    年度促字第14728號支付命令，足證臺南縣鹽水鎮農會並非
    聲請拍賣抵押物，而係對訴外人黃清池及擔任連帶保證人之
    兩造核發支付命令，待支付命令確定後作為執行名義而查封
    原告所有之不動產，且系爭抵押權係因聲請參與分配而受償
    ，與被告所主張拍賣第三人抵押物之情況有別。
  (4)依民法第272條第2項規定，連帶債務之成立，以法律有規定
    者為限。本件90年10月26日之借據上，原告簽名欄上除記載
    連帶保證人之文字外，尚有「擔保物提供人兼連帶債務人」
    之文字，然該文字係另行加蓋，並非原告所知悉，自難認原
    告明示願與訴外人黃清池成立連帶債務人。
  (5)本件授信契約書第11條第1款、第6條分別約定：「貴會無須
    先就擔保物受償，得逕向立約人求償」、「立約人同意寄存
    貴會之各種存款及對貴會之一切債權，縱其清償期尚未屆至
    ，貴會得以之行使抵銷權」，均足證明本件之物上保證人並
    無需先負清償義務。
  2.被告雖主張其亦向鹽水鎮農會代償643,705元，然該款項中
    之訴訟費用72,500元，並非訴外人黃清池向鹽水鎮農會之「
    借款」，無代償可言，該費用應從代償金額中扣除。
三、證據：提出90年10月26日之借據、本院民事執行處南院慶91
    執南字第29097號函為證，並聲請本院向臺南縣鹽水鎮農會
    調取系爭借款所立借據原本、授信約定書原本及清償明細。
乙、被告方面：
一、聲明：
  (一)原告之訴及假執行之聲請均駁回。
  (二)如受不利之判決，請准供擔保免為假執行。
二、陳述：
  (一)原告提供設定抵押擔保之土地被查封拍賣部分，原告應不得
    向被告請求平均分擔：
  1.依民法第879條規定，為債務人設定抵押權之第三人(1)代為
    清償，(2)或因抵押權人實行抵押權致失抵押物之所有權時，
    依關於保證之規定，對於債務人有求償權。故為債務人設定
    抵押權之第三人，於代為清償債務後，僅得依保證之規定，
    向債務人求償，不得對連帶保證人行使求償權。本件如非因
    (2)或因抵押權人實行抵押權致失抵押物之所有權時，亦有(1)
    代為清償之情形存在，即擔保物提供人之原告因強制執行程
    序而代為清償債務之情形。
  2.原告雖同時為系爭債務之連帶保證人，然於其兼為擔保抵押
    物之提供人身分，不生影響，該部分係基於「物之擔保」關
    係而為清償，應逕對訴外人黃清池有求償權。
  3.本件雖非經債權人鹽水鎮農會以聲請拍賣抵押物之程序而受
    償，然依分配表記載，鹽水鎮農會仍係因抵押權而優先受償
    。
  4.按債務關係如係於設定擔保物權外並有保證人者，該主債務
    人不清償債務時，依原則應先儘擔保物拍賣受償（最高法院
    19年上字第330號判例參照）。此乃所謂物之擔保責任優先
    說，蓋以物之擔保，擔保物之提供人僅以擔保物為限，負物
    之有限責任；而人之保證，保證人係以其全部財產，負無限
    責任，其負責較重，基於公平起見，使物之擔保責任優先，
    以保護保證人，是民法第751條規定，債權人拋棄為其債權
    擔保之物權者，保證人就債權人所拋棄權利之限度內，免其
    責任。反之，債權人拋棄其對於保證人之權利者，於債權擔
    保之物權則無影響。二者之責任基礎及責任範圍並不相同，
    自難類推適用民法第748條有關共同保證、第280條有關連帶
    債務人相互分擔義務之規定，使物之擔保人與人之保證，平
    均分擔其義務（最高法院80年臺上字第2508號判決意旨參照
    ），故原告於代為清償債務後，應僅得依保證之規定向主債
    務人黃清池求償，不得對連帶保證人之被告行使求償權。
  (二)原告所提借據載明：原告丙○○係「擔保物提供人兼連帶債
    務人」，即原告與訴外人黃清池，同為本件借款債務人，則
    原告清償自己對債權人之債務，對於「保證人」甲○○，亦
    無內部請求平均分擔之權利。
  (三)被告前曾代償本件借款643,705元，本件如認被告有分擔之
    責任，則被告就該部分主張抵銷。
參、證據：提出代償證明書一件為證，並聲請訊問證人黃品聰、
    乙○○。
丙、本院依職權訊問證人蔡翠蘭，並調取本院90年度促字第
    14728號卷宗、91年度執字第29097號卷宗。
    理  由
壹、程序方面：
    按訴狀送達後，原告不得將原訴變更或追加他訴，但擴張或
    減縮應受判決事項之聲明者，不在此限，民事訴訟法第255
    條第1項第3款定有明文。本件原告起訴請求被告給付1,810,
    041元，及自93年2月7日起至清償日止，按年息百分之5計算
    之利息；嗣原告於起訴狀繕本送達後，於94年7月5日具狀聲
    明將請求金額減縮為1,710,041元，其請求訴訟標的之法律
    關係仍為同一，此屬減縮應受判決事項之聲明，核與民事訴
    訟第255條第1項第3款規定，尚無不合，應予准許，合先敘
    明。
貳、實體方面：
一、本件原告主張：伊與被告共同為訴外人黃清池向臺南縣鹽水
    鎮農會借款4,750,000元之連帶保證人，伊並提供其所有坐
    落臺南縣鹽水鎮○○段舊營小段884地號土地及其上同段172
    建號建物（門牌號碼：臺南縣鹽水鎮舊營1之7號）作為前開
    借款之擔保，並設定本金最高限額6,500,000元之抵押權與
    臺南縣鹽水鎮農會。嗣因訴外人黃清池未能依約償還貸款，
    致其所有之不動產為債權人臺南縣鹽水鎮農會查封拍賣，伊
    所有上開擔保土地及建物經拍定金額為3,646,000元；另一
    筆未提供擔保之未保存登記建物之拍定金額為564,000元，
    共代為清償3,420,082元，爰依民法第281條、第271條之規
    定請求同為訴外人黃清池連帶保證人之被告償還其應分擔之
    部分1,710,041元，並自免責時起之利息等語。
二、被告則以：系爭借款借據上載明原告係「擔保物提供人兼連
    帶債務人」，即原告與訴外人黃清池，同為本件借款債務人
    ，原告清償自己對債權人之債務，對於身為「保證人」之被
    告無內部請求平均分擔之權利。且原告為系爭借款之擔保物
    提供人，其雖非經債權人鹽水鎮農會以聲請拍賣抵押物之程
    序而受償，然依分配表記載，鹽水鎮農會仍係因抵押權而優
    先受償，是其基於「物之擔保」關係而為清償，依法不得對
    被告求償。況被告前曾代償本件借款643,705元，本件如認
    被告有分擔之責任，被告亦得就該部分主張抵銷等語，資為
    抗辯。
三、查原告主張其於90年10月間與被告共同擔任訴外人黃清池向
    臺南縣鹽水鎮農會借款4,750,000元之連帶保證人，並提供
    所有坐落於台南縣鹽水鎮○○段舊營小段第884地號土地及
    其上同段172建號建物（門牌號碼：臺南縣鹽水鎮舊營1之7
    號）作為系爭借款之抵押擔保（該4,750,000元借款係於83
    年間向臺南縣鹽水鎮農會借貸，並於借款期間到期時換單）
    ，詎訴外人黃清池未依約繳付系爭借款，致債權人臺南縣鹽
    水鎮農會聲請對訴外人黃清池及同為連帶保證人之兩造發支
    付命令（本院90年度促字第14728號），並於90年5月29日確
    定，嗣債權人臺南縣鹽水鎮農會持上開支付命令聲請對原告
    所有之前開供擔保之不動產及坐落臺南縣鹽水鎮○○段舊營
    小段第884地號土地上之未保存登記建物查封拍賣（本院91
    年度執字第29097號），共受償3,420,082元等情，有借據、
    授信約定書、清償明細等件在卷可稽，且為兩造所不爭執，
    復經本院職權取90年度促字第14728號及91年度執字第29097
    號案卷核閱屬實，堪信為真實。
四、原告主張兩造同為訴外人黃清池之連帶保證人，其已代訴外
    人黃清池清償借款3,420,082元，依法向同為連帶保證人之
    被告求償其應分擔之部分1,710,041元，及自清償時起之利
    息之事實，既為被告所否認，並以前情置辯，則本件兩造所
    之爭執者為：(一)身兼連帶保證人及物之擔保提供人之原告於
    代為清償債務後，得否依民法第281條第1項對其他連帶保證
    人求償？(二)被告以其曾代償本件借款643,705元，而向原告
    為抵銷之抗辯，是否有理由？經查：
  (一)身兼連帶保證人及物之擔保提供人之原告於代為清償債務後
    ，得否依民法第281條第1項對其他連帶保證人求償？
  1.按債務關係如於設定擔保物權而外，並有保證人者，該主債
    務人不清償其債務時，依原則固應先就擔保物拍賣充償，惟
    當事人如有特別約定，仍從其特約（最高法院19年上字第33
    0號判例參照）。是就同一債務有人之保證與物之擔保並存
    時，如無特約固應認為物之擔保責任優先為原則，應先儘擔
    保物拍賣充償。蓋以物之擔保，擔保物之提供人僅以擔保物
    為限負物之有限責任；而人之保證，保證人係以其全部財產
    負無限責任，其所負責任較重，基於公平起見使物之擔保責
    任優先，以保護保證人，準此，物之擔保應優先於人之保證
    ，於物之擔保提供人兼為該債務之連帶保證人代為清償時，
    當事人間『如無特約』，依通常情形，其所為「代為清償」
    ，自應認係屬物上保證人依民法第312條所指就債之履行有
    利害關係之第三人之代為清償，當無民法第748條有關共同
    保證、第280條、第281條規定之適用，惟當事人間『如有特
    別約定』，就同一債務有人之保證與物之擔保並存，二者對
    債權人所負責任之次序並無差別，即債權人不必先儘擔保物
    拍賣充償，債權人依約得逕向保證人求償時，其物之擔保責
    任與人之保證責任，孰重孰輕，在當事人間之意思已不分軒
    輊，自不因對債權人所負責任有次序而發生不公平情事，對
    保證人即無特予保護之必要，是以當事人間如有特約，而物
    保兼人保之債務人於債權人向其求償，經其代為清償時，應
    認係屬保證人之代為清償，而有民法第748條、第280、281
    條規定之適用。又所謂「代為清償」亦因求償者與代償者所
    認債務係「擔保債務」抑「保證債務」而異其法律上效果，
    不能一概而論，亦即物上保證人係屬民法第312條所指就債
    之履行有利害關係之第三人（最高法院65年臺上字第796號
    判例參照），債權如經物上保證人代為清償，得由其主張代
    位行使其代位權，而債權如經共同保證人之一人代為清償，
    因共同保證之連帶債務人相互間應平均分擔義務，得向他債
    務人請求償還其各自分擔之部分，並自免責時起之利息；求
    償權人於求償範圍內，並承受債權人之權利，二者之責任基
    礎及責任範圍亦不相同，端視當事人間有無特約及代償債務
    時之地位係物上保證人抑連帶保證人而定。
  2.查兩造與臺南縣鹽水鎮農會所立授信約定書第11條(一)約定：
    「貴會毋須先就擔保物受償，得逕向立約人求償。」，此有
    該授信約定書附卷足稽，是兩造與臺南縣鹽水鎮農會既特別
    約定債權人臺南縣鹽水鎮農會不必先儘擔保物拍賣充償，債
    權人依約得逕向保證人求償，則其物之擔保責任與人之保證
    責任，並無差別，揆諸前揭說明，兩造與債權人臺南縣鹽水
    鎮農會間即無物之擔保責任優先充償原則適用之特約，要屬
    無疑。
  3.雖被告抗辯：其與臺南縣鹽水鎮農會所簽立之授信約定書係
    臺南縣鹽水鎮農會之定型化條款，該條款中關於排除物保優
    先之約定，賦與被告更高之義務及責任，對被告顯失公平，
    該約定應為無效，且被告於立約時並無相當期間審閱，被告
    對於該條款之內容應無認識云云。惟查：
  (1)按消費者保護法內關於定型化契約之規定，乃係在規範企業
    經營者與消費者間之關係。其所謂「消費者」，依消費者保
    護法第2條之立法解釋，指以消費為目的而為交易、使用商
    品或接受服務者而言。銀行或其他金融機構與連帶保證人間
    所訂立之保證契約，乃保證人擔保借款人對金融機構債務之
    清償責任，金融機構對保證人並未提供任何商品或服務，保
    證人並未因有保證契約而自銀行獲得報償，尚非屬消保法所
    規定有關消費之法律關係，自無該法之適用。
  (2)本件被告與臺南縣鹽水鎮農會間所成立者為連帶保證關係，
    並非以消費為交易目的，依上開說明，自並無適用消費者保
    護法第11條之1關於審閱期間規定之餘地（最高法院88年度
    臺上字第1084號判決意旨參照），是被告抗辯系爭授信約定
    書未予其合理審閱期間云云，洵無足採。
  (3)再者，證人即原臺南縣鹽水鎮農會農貸專案經辦人員乙○○
    於本院行準備程序時到庭證稱：本件借款伊有確實對保，是
    借款人與連帶保證人自己到農會親簽，伊有拿授信約定書給
    立約定書人閱覽，並請立約定書人簽名，是在同一天完成，
    伊確定是立約定書人親自簽名、用印等語（見本院卷第146
    至148頁），而觀諸該授信約定書僅有十四條之約定，其內
    容並非繁雜而無法於短時間內閱讀，則被告既有機會閱覽授
    信定書之內容，且於閱覽後在約定書上簽名、蓋章，堪認其
    已明瞭約定書之內容，其抗辯對條款之內容無認識云云，亦
    無足取。
  (4)又被告與臺南縣鹽水鎮農會所立授信約定書第11條(一)之約定
    ，雖係特別約定債權人臺南縣鹽水鎮農會不必先儘擔保物拍
    賣充償，得逕向保證人求償，即無物之擔保責任優先充償之
    適用，然當事人既得以特約排除「物之擔保責任優先原則」
    （依最高法院19年上字第330號判例意旨之反面解釋），則
    該條之約定自無所謂顯失公平或違反誠信原則之情事，且被
    告並未舉證證明有何顯失公平或違反誠信原則之處，其抗辯
    系爭授信約第書第11條(一)之約定違反定型化契約應無效云云
    ，即無理由。
  4.又查債權人臺南縣鹽水鎮農會與兩造之約定既約定物保與人
    保並重，而債權人臺南縣鹽水鎮農會又係持對訴外人黃清池
    及兩造所發之確定支付命令為執行名義，對原告所有之不動
    產（包括供本件借款之擔保及未供擔保之不動產）為查封拍
    賣，且於強制執行過程中並未提出抵押權設定資料或以抵押
    權人之身分實行抵押權，此經本院調閱該執行卷核閱屬實，
    揆諸首揭說明，堪認原告之代為清償係屬保證人之代為清償
    ，而有民法第748條、第280、281條規定之適用。
  5.被告雖又以本件債權人鹽水鎮農會於強制執行原告之財產時
    ，依分配表記載，就拍賣之不動產仍有因抵押權而優先受償
    之情形，而抗辯債權人臺南縣鹽水鎮農會有實行抵押權之意
    思云云。然債權人臺南縣鹽水鎮農會於本院91年度執字第29
    097號強制執行案件中並未提出任何抵押權設定資料或陳明
    以抵押權人之身分參與分配或提出拍賣抵押物之裁定，已如
    前述，而分配表係執行法院依職權製作，自難遽以分配表之
    記載而認定債權人臺南縣鹽水鎮農會有實行抵押權之意思，
    此外，被告對此有利之事實並未舉出其他證據以證明債權人
    臺南縣鹽水鎮農會有實行抵押權之意思，其前揭抗辯即屬無
    據。
  6.另被告雖又辯稱：系爭借款借據上記載原告為「擔保物提供
    人兼連帶債務人」，即原告與借款人黃清池同為本件借款之
    借款人，原告清償自己對債權人之債務，對與身為連帶保證
    人被告自無內部請求平均分擔之餘地云云。然查，系爭借款
    之借據上原告之連帶保證人欄旁固然蓋有「擔保物提供人兼
    連帶債務人」之印文，惟證人即臺南縣鹽水鎮農會之會計人
    員蔡翠蘭到庭證稱：借據上丙○○部分有「擔保物提供人兼
    連帶債務人」之印文是標示丙○○是擔保物提供人，也是連
    帶保證人，而兼連帶債務人之用意，在農會借款時，只要是
    擔保物提供人，農會就蓋「擔保物提供人兼連帶債務人」這
    個戳章等語（見本院卷第72頁）；證人即臺南縣鹽水鎮農會
    之授信主辦人員黃品聰亦到庭證稱：系爭借款丙○○是擔保
    物的提供人，也是連帶保證人，借據上「擔保物提供人兼連
    帶債務人」是說丙○○是擔保物提供人也是連帶債務人，如
    果丙○○只是單純擔保物提供人，也會蓋「擔保物提供人兼
    連帶債務人」之印文，丙○○、甲○○二人都是連帶保證人
    等語（見本院卷第105至107頁），是依上開證人之證詞可知
    ，原告在系爭借款係擔保物提供人兼連帶保證人，並非與訴
    外人黃清池同為借款人，是被告前開抗辯，亦不足採。
  (二)被告以其曾代償本件借款643,705元，而向原告為抵銷之抗
    辯，是否有理由？
  1.按二人互負債務，而其給付種類相同，並均屆清償期者，各
    得以其債務，與他方之債務，互為抵銷。但依債之性質不能
    抵銷或依當事人之特約不得抵銷者，不在此限。又抵銷，應
    以意思表示，向他方為之。其相互間債之關係，溯及最初得
    為抵銷時，按照抵銷數額而消滅，民法第334條第1項、第33
    5條第1項定有明文。
  2.本件被告抗辯其亦代償本件借款643,705元，其亦得依民法
    第748條、第280條、第281條之規定請求原告分擔而主張抵
    銷等語。查被告於91年12月17日已就系爭借款代訴外人黃清
    池清償643,705元，此有臺南縣鹽水鎮農會出具之保證人代
    償借款證明書、臺南縣鹽水鎮農會94年1月12日鹽農信字第
    0940000133號函及所附之擔保放款帳卡、催收款項帳、催收
    業務登記備查簿等件在卷可憑，應可信為真實。雖原告否認
    被告有代為清償之事實，然原告於債權人就其所有之不動產
    向本院聲請強制執行時，其曾具狀以被告已代償部分借款為
    由，就債權人臺南縣鹽水鎮農會請求之債權數額聲明異議，
    此有該聲明異議狀附於本院91年度執字第29097號卷可稽，
    是原告空言否認，顯與事實不符，自難憑採。
  3.從而，被告亦得依共同保證及連帶債務之法律關係，請求原
    告分擔321,853元（643,705÷2=321,853元，元以下四捨五
    入），故被告主張以原告應分擔之部分與原告向其求償之部
    分相互抵銷，為有理由。
五、綜上所述，本件原告以連帶保證人之地位代訴外人黃清池清
    償3,420,082元，乃依共同保證、連帶債務之法律關係，請
    求被告給付1,388,188元（1,710,041－321,853＝1,388,188
    ），及自免責時即93年2月7日起，按年息百分之5計算之利
    息，為有理由，應予准許，餘此範圍之請求則為無理由，應
    予駁回。
六、本件原告勝訴部分，其陳明願供擔保請准為假執行之宣告，
    被告亦陳明願供擔保，請求免予假執行之宣告，均核無不合
    ，爰分別酌定相當擔保金額准許之。至原告敗訴部分，其假
    執行之聲請因訴之駁回而失所附麗，應予駁回。
七、本件事證已臻明確，兩造所為之其他主張、陳述並所提之證
    據資料，經本院審酌後，認對判決結果無影響，爰不逐一論
    述，附此說明。
八、據上論結，本件原告之訴，為一部有理由，一部無理由，依
    民事訴訟法第79條、第390條第2項、第392條第2項、第3項
    ，判決如主文。
中    華    民    國    95    年    1     月    13    日
                  民事第二庭    法  官  林佩儒
以上正本係照原本作成
如對本判決上訴，須於判決送達後20日內向本院提出上訴狀
中    華    民    國    95    年    1     月    13    日
                                書記官  吳信助


司法院資訊處製作；財團法人民間司法改革基金會備份。
